【裁判字號】    94,交聲,492
【裁判日期】    950120
【裁判案由】    聲明異議
【裁判全文】
臺灣高雄地方法院交通事件裁定         94年度交聲字第492號
原處分機關  高雄市政府
異  議  人
即受處分人  丙○○
上列異議人即受處分人因違反道路交通管理處罰條例案件，對於
高雄市政府所為之處分（高市府交裁字第裁32-M00000000號、第
裁32-M00000000號、第裁32-ZE0000000號）聲明異議，本院裁定
如下：
    主  文
原處分均撤銷。
丙○○均不罰。
    理  由
一、原處分機關高雄市政府裁決理由意旨略以：受處分人即異議
    人丙○○為車牌號碼UV-5100 號自小客車之登記汽車所有人
    ，於民國90年4 月28日，行經臺南縣新營市○○段，經臺南
    縣警察局舉發汽車不依限期參加定期檢驗或臨時檢驗及行車
    執照有效期屆滿，不依規定換領而行使；再於91年4 月14日
    行經國道一號南向312 公里300 公尺處，經內政部警政署國
    道公路警察局舉發在高速公路超速行駛；復於91年11月8 日
    ，行經臺南縣新營市○○路與三興街口，經臺南縣警察局舉
    發駕車行經有燈光號誌管制之交岔路口闖紅燈及使用註銷之
    牌照行駛等違規，並分別填掣南縣警交字第M00000000 號、
    公警局交字第ZE0000000 號、南縣警交字相第M00000000 號
    違規通知單，高雄市政府乃依法裁決等語。
二、異議人異議意旨略以：異議人固仍係車牌號碼UV-5100 號自
    小客車於監理單位登記之名義所有人，惟異議人之前夫陳箴
    言（原名乙○○）早在83年間即將該自小客車讓渡予吳再川
    ，用以抵償債務，並交付吳再川管領使用，惟因該車輛尚有
    貸款未付清，故尚未辦理過戶登記，異議人亦因違反動產擔
    保交易法，經本院以86年度易字第3875號判處有期徒刑3 月
    確定，原處分機關所認定之違規事實均係於90、91年間，斯
    時異議人已非該車之所有權人及使用人，異議人不可能發生
    任何違反交通規則之行為，且異議人又因數度遷徙，並未收
    受舉發通知單，爰聲明異議，請求將原處分均予撤銷等語。
三、按違規事實應依證據認定之，無證據不得認定違規事實；又
    不能證明受處分人違規或其行為不罰者，應諭知不罰，道路
    交通管理處罰條例第89條、刑事訴訟法第154 條第2 項、第
    30 1條第1 項分別定有明文。又交通法庭認為聲明異議有理
    由者，應以裁定將原處分經聲明異議部分撤銷，並自為裁定
    ，道路交通案件處理辦法第20條亦定有明文。次按，汽車不
    依限期參加定期檢驗者，處汽車所有人新臺幣900 元以上1,
    800 元以下罰鍰，逾期6 個月以上者，註銷其牌照；又汽車
    使用註銷之牌照行駛者，處汽車所有人新臺幣3,600 元以上
    10,800元以下罰鍰，並禁止其駕駛，牌照扣繳之；行車執照
    有效期屆滿，不依規定換領而行駛者，處汽車所有人或領用
    人新臺幣900 元以上1,800 元以下罰鍰，道路交通管理處罰
    條例第17條第1 項、第15條第1 項第5 款、第12條第1 項第
    4 款、第2 項分別定有明文，是上開條文係處罰汽車所有人
    ，惟我國動產之所有權非以登記名義而認定其實質所有權之
    歸屬，故此汽車所有人並非專以車籍登記為認定之依據。
四、再按汽車行駛於高速公路或設站管制之道路，而不遵管制之
    規定者，處汽車駕駛人新臺幣3,000 元以上6,000 元以下罰
    鍰；又汽車駕駛人，行經有燈光號誌管制之交岔路口闖紅燈
    者，處新臺幣1,800 元以上5,400 元以下罰鍰，同條例第33
    條第1 項、第53條第1 項亦有明文，足見違反前揭條項各款
    規定之處罰對象係汽車之駕駛人，而非汽車所有人，雖同條
    例第7 條之2 第1 項第6 款規定，其他違規行為經以科學儀
    器取得證據資料者，當場不能或不宜攔截製單舉發者，得對
    汽車所有人逕行舉發處罰，但同條例第85條第2 項亦規定，
    本條例關於車輛所有人之處罰，如應歸責於車輛駕駛人者，
    處罰車輛駕駛人，職是，倘若得以辨明違規之汽車駕駛人究
    為何人，且該駕駛人並非汽車所有人時，依法自應處罰汽車
    駕駛人而非汽車所有人，若交通裁決機關已有相關資料足以
    查知實際交通違規行為人為何人時，即應逕就該實際交通違
    規行為人之交通違規行為予以裁決。又按違反道路交通管理
    事件統一裁罰基準及處理細則第5 條規定，處理違反道路交
    通管理事件，有關文書送達之程序，依行政程序法送達之規
    定。而行政程序法對於文書送達，第72條第1 項規定：「送
    達，於應受送達人之住居所、事務所或營業所為之。但在行
    政機關辦公處所或他處會晤應受送達人時，得於會晤處所為
    之。」第78條規定：「對於當事人之送達，有下列各款情形
    之一者，行政機關得依申請，准為公示送達︰一、應為送達
    之處所不明者；二、於有治外法權人之住居所或事務所為送
    達而無效者；三、於外國或境外為送達，不能依第八十六條
    之規定辦理或預知雖依該規定辦理而無效者（第一項）。有
    前項所列各款之情形而無人為公示送達之申請者，行政機關
    為避免行政程序遲延，認為有必要時，得依職權命為公示送
    達（第二項）。」由上開行政程序法之規定可知，行政機關
    欲對應受送達人為公示送達者，除有該法第78條第1 項第2
    、3 款所定之事由外，須應受送達人應為送達之處所不明，
    始足當之。
五、經查：
（一）本件異議人所有之車牌號碼UV-5100 號自小客車業於83年
      10月19日讓渡予吳再川管領使用，惟尚未辦理過戶，嗣經
      輾轉於90年3 、4 月間讓予甲○○，而該自小客車在甲○
      ○管領使用下，致該自小客車有如原處分機關高雄市政府
      裁決理由意旨欄所示之交通違規行為乙節，業據證人陳箴
      言、甲○○於本院調查時證述明確（見本院95年1 月13日
      調查筆錄），並有讓渡切結書1 紙在卷足稽，異議人並因
      違反動產擔保交易法，擅將上開車輛處分，業經本院以86
      年度易字第3875號判處有期徒刑3 月確定等情，亦有該判
      決書1 份附卷可憑。按車輛屬動產，其所有權之得喪變更
      非以登記為要件，易言之，非以登記名義而認定實質所有
      權之歸屬，交通監理行政機關因行政管理對於汽車所為登
      記，與真正所有權狀態未必一致，尚不能以此作為認定所
      有權歸屬之唯一依據。本件車牌號碼UV-5100 號自小客車
      之所有權自異議人將該車交付吳再川後，雖未辦理異動過
      戶登記，然自交付時起即生動產所有權得喪變更之法律效
      果，嗣該車輾轉出賣予甲○○，甲○○確為該車之所有權
      人無誤，異議人辯稱其自83年10月19日該自小客車出賣並
      交付後已非該車輛之所有人等情，應堪信為真實，至異議
      人違反規定，不辦理過戶異動登記，並不影響所有權之變
      更，僅係違反道路交通管理處罰條例第16條，汽車異動，
      不依規定申報之規定，應另由交通監理行政機關加以處罰
      之問題，與車輛所有權移轉，車輛所有人已變更，核屬不
      同之概念。異議人自83年10月19日起既非車牌號碼UV-510
      0 號自小客車之所有權人，自非道路交通管理處罰條例第
      17條第1 項、第15條第1 項第5 款、第12條第1 項第4款
      、第2 項等規定（即處罰汽車所有人之規定）處罰之主體
      ，原處分機關未經詳實查核，即將本件發生在90年4 月28
      日及91年11月8 日之交通違規事件，以車籍資料處罰車輛
      所有權人之方式，逕行對異議人為如附表所示之裁決，顯
      有違誤。
（二）異議人所有之車牌號碼UV-5100 自小客車，分別於91年4
      月14日及同年11月8 日，經內政部警政署國道公路警察局
      及臺南縣警察局交通隊以「速限100 公里時速111 公里超
      速11公里」及「駕車行經有燈光號誌管制之交岔路口闖紅
      燈」之違規情事逕行舉發，而分別填掣公警局交字第ZE
      0000000 號及南縣警交字相第M00000000 號舉發違反道路
      交通管理事件通知單，以郵務方式，向異議人位於「高雄
      市○○區○○路51巷6 號」之車籍地址為送達後，經郵局
      以遷移不明為由退回，原舉發機關乃依違反道路交通管理
      事件統一裁罰基準及處理細則第5 條暨行政程序法第78條
      規定，對異議人為公示送達，此有臺南縣警察局94年11月
      11日南縣警交字第0940071393號函暨郵寄資料影本及內政
      部警政署國道公路警察局第五警察隊94年11月9 日公警五
      交字第0940506135號函暨中華民國郵政大宗限時掛號、掛
      號函件、內政部警政署國道公路警察局第五警察隊共告各
      1 份附卷可參。惟經本院調閱異議人之個人基本資料，其
      於舉發時係設籍於「高雄縣鳳山市○○路36巷2 號5 樓之
      2 」，與上開車籍地址並不相同，縱異議人未依道路交通
      安全規則第23條第1 項規定，向公路監理機關申請變更登
      記車籍地址，亦僅得依道路交通管理處罰條例第16條規定
      處以罰鍰，是異議人之地址既有變更，即不得再依舊址（
      即車籍地址）為送達，否則不生送達之效力。原舉發機關
      既非不得查知異議人上開設籍情況，惟仍向異議人之舊址
      送達，並據以公示送達，自有未合，故異議人應為送達處
      所尚非不明，原舉發機關未予查明異議人遷移後之新址再
      次送達，即逕為公示送達，尚難認其送達合法。準此，本
      件舉發違反道路交通管理事件通知單既未合法送達予異議
      人，則原處分機關據以裁處，即失所附麗。又本件經原處
      分機關依道路交通管理處罰條例第53條第1 項、第33條第
      1 項等規定（即處罰汽車駕駛人之規定）裁處之交通違規
      事件，倘若得以辨明汽車駕駛人究為何人，依法自應處罰
      汽車之駕駛人，按車牌號碼UV-5100 號自小客車前開經原
      處分機關裁決之違規行為發生時間均在91年11月8 日及91
      年4 月14日，即係在證人甲○○管領使用該車之後，業如
      前述，原處分機關既無任何證據可資佐證異議人於交通違
      規時係車輛之駕駛人，自不得遽以該自小客車名義上仍係
      登記為異議人所有，而認異議人對該自小客車此部分之交
      通違規行為有可歸責之情形而加以處罰。從而原處分機關
      對於該部分交通違規行為當時非車牌號碼UV-5100 號自小
      客車之實際所有人，更無管領力之異議人，認係可歸責而
      逕行裁處，於法即有不合。
六、綜上所述，原處分機關既認定車牌號碼UV-5100 號自小客車
    ，於原處分機關高雄市政府裁決理由意旨欄所示舉發時、地
    有違反道路交通管理處罰條例之情形，而以異議人為車輛所
    有人加以處罰，未斟酌異議人是否為車輛實際所有人或駕駛
    人，遽對異議人為如上所示之裁決，即難認為允當，本件異
    議人之異議為有理由，自應由本院將原處分均撤銷，改諭知
    異議人均不罰，以資適法。
七、據上論斷，應依道路交通案件處理辦法第20條，裁定如主文
    。
中    華    民    國    95    年    1     月    20    日
                    交通法庭    法  官  謝梨敏
以上正本證明與原本無異。
如不服本裁定應於送達後5日內向本院提出抗告狀。
中    華    民    國    95    年    1     月    20    日
                                書記官  林志衡


司法院資訊處製作；財團法人民間司法改革基金會備份。
